臺灣高等法院民事判決　　　　　　　　 95年度上易字第972號
上 訴 人　甲○○
被上訴人　乙○○（原名：李傳合）
上列當事人間請求返還不當得利等事件，上訴人對於中華民國95
年 9月20日台灣台北地方法院95年度訴字第5586號第一審判決提
起上訴，並為訴之追加，本院於96年1月9日言詞辯論終結，判決
如下：
    主  文
上訴及追加之訴均駁回。
第二審訴訟費用（含追加之訴部分）由上訴人負擔。
    事實及理由
一、程序部分：按訴之變更或追加，非經他造同意，不得為之。
    但有第255條第1項第2、3款「請求之基礎事實同一者」「擴
    張或減縮應受判決事項之聲明者」之情形，不在此限，民事
    訴訟法第255條第1項第2、3款、第446條第1項定有明文。經
    查，本件上訴人於原審僅依據不當得利法則，請求被上訴人
    返還新臺幣（下同）60萬8275元，於本院則稱被上訴人為盜
    領行為，依據侵權行為之法則為主張，並請求被上訴人給付
    利息，就追加依據侵權行為法則部分，因均係主張被上訴人
    未辦理股票購買卻提領款項之同一基礎事實而為主張，至於
    就擴張利息部分則僅屬擴張應受判決事項之聲明，本諸前開
    規定，該追加均屬合法，應予准許。
二、上訴人主張略以：其於民國85年間委託任職證券公司之營業
    員即被上訴人買賣股票，並提供現金存入銀行帳戶辦理股款
    交割。惟被上訴人竟先後於85年11月29日、86年 7月10日及
    86年8月7日自上訴人前開銀行帳戶盜領 7萬元、25萬6600元
    、18萬2675元及 9萬9000元，合計60萬8275元，並匯入被上
    訴人設於世華商業銀行光復分行（現已更名為國泰世華銀行
    ）帳號00000000000號帳戶內。按上訴人未取得任何股票，
    且交易明細表亦無顯示有買賣之情形，足見上訴人並非以前
    開款項替上訴人購買股票，取得前開款項無法律上原因而受
    利益，被上訴人為盜領亦係侵害上訴人權利並致上訴人受有
    損害，自應將該等款項返還予上訴人等語。於原審聲明：被
    上訴人應返還上訴人60萬8275元（原審判決上訴人敗訴，惟
    誤載為68萬8275元，上訴人不服提起上訴，並於本院為訴之
    追加）。並上訴聲明：(一)原判決廢棄。(二)被上訴人應給付上
    訴人60萬8275元及自原審起訴狀繕本送達翌日起至清償日止
    ，按年利率5%計算之利息。
三、被上訴人則以：上訴人於85年間委託被上訴人從事股票融資
    買賣，並前後委託被上訴人買入股票４次，遂向被上訴人借
    款辦理交割 ，被上訴人即分別為上訴人墊款７萬元、 18萬
    2000餘元、25萬6600元及10萬元，故被上訴人嗣依墊付之金
    額自上訴人股款交割帳戶內領取現款，再轉帳存入自己之銀
    行帳戶中，實非屬不當得利。又其有幫上訴人購買股票，上
    訴人每個月都會拿到對帳單，其主張不知前開買賣，顯不足
    採。再者，因前開股票買賣均為融資買賣，故交易明細表及
    集保本子如未補登均不會顯示出買賣情形等語，資為抗辯。
    爰答辯聲明：上訴駁回。
四、兩造不爭執之事項：
  (一)上訴人曾於85年間委託被上訴人從事股票融資買賣事宜。
  (二)被上訴人曾自上訴人股款交割帳戶內領取現款，再存入伊銀
    行帳戶中。
  (三)上訴人提出告訴被上訴人偽造文書等案件已經臺北地方法院
    檢察署94年度偵字第5917號及台灣高等法院檢察署95上聲議
    字第420號不起訴處分書，經不起訴處分確定。 上訴人聲請
    交付審判，亦經臺北地方法院95年度判聲字第46號裁定駁回
    。
五、本件兩造爭執要點為為被上訴人自上訴人帳戶內領取款項，
    是否係無法律上之原因而受有利益，被上訴人有無故意或過
    失為侵害上訴人之權利？茲就兩造爭點分述理由如下：
  (一)按當事人主張有利於己之事實者，就其事實有舉證之責任。
    民事訴訟法第277條定有明文 。「民事訴訟如係由原告主張
    權利者，應先由原告負舉證之責，若原告先不能舉證，以證
    實自己主張之事實為真實，則被告就其抗辯事實即令不能舉
    證，或其所舉證據尚有疵累，亦應駁回原告之請求。」有最
    高法院17 年上字第917號判例意旨可考。上訴人主張被上訴
    人騙稱已為上訴人墊款買入股票，上訴人乃將所需資金存入
    股款交割帳戶內，惟事後上訴人卻查無買進股票之紀錄，且
    上訴人存入之股款，遭被上訴人於前揭時日盜領。惟為被上
    訴人所否認，上訴人自應就此負舉證責任。
  (二)查國泰世華商業銀行已經函復稱上訴人名義之股款交割帳戶
    自85年10月至86年9月間之帳戶交易明細中（ 按含上訴人所
    指遭被上訴人盜領85年11月29日之7萬元、86年7月10日之25
    萬6600元、18萬2675元、 86年8月7日之9萬9000元）等次交
    易，其摘要說明欄均記載「有摺轉支」等語，有國泰世華商
    業銀行94年6月14日（94）國世光復字第97號函附卷可稽（
    見台北地方法院檢察署94年度偵字第5917號偵查卷第70、71
    頁）。另該銀行94年6月21日（94）國世光復字第125號函亦
    稱：依本分行於85年至86年間之作業流程，除另有約定（例
    ：另立授權書），存戶臨櫃提款須檢附印鑑及存摺等語在卷
    可參（見同偵查卷第75頁），堪認前揭上訴人主張遭被上訴
    人盜領之款項，均係以「有摺」方式取款，即提領款項時係
    以持有存摺之方式領款。又上訴人既否認曾將其股款交割帳
    戶存摺交被上訴人保管，上訴人自係親自保管存摺，被上訴
    人未保管存摺，則被上訴人自無可能持該存摺臨櫃提款，上
    揭時日之歷次取款交易，應係上訴人持該存摺親自提款，或
    至少是取得上訴人同意而保管存摺之人所為，因此，上訴人
    主張其股款交割帳戶內之存款，先後於85年11月29日、86年
    7月10日及86年8月7日，各遭被上訴人盜領7萬元、25萬6600
    元、18萬2675元、9萬9000元等金額云云，即非可信 。又上
    訴人提出告訴被上訴人偽造文書等案件因罪嫌不足，已經臺
    北地方法院檢察署94年度偵字第5917號及台灣高等法院檢察
    署 95上聲議字第420號不起訴處分確定，上訴人聲請交付審
    判，亦經臺北地方法院95年度判聲字第46號裁定駁回，為兩
    造所不爭執，並經本院調得偵查卷宗，查核無誤，則上訴人
    主張被上訴人違法侵害其權利一節，即無足採。
  (三)次按證券投資人買賣上市股票，須先由投資人在證券公司開
    戶，同時於銀行派駐證券公司之辦事處開設存款帳戶後，方
    開始進行股票交易，而投資人當日買進股票成交後，於交易
    後3日，由證券公司逕自投資人所設銀行存款帳戶內扣款，
    如帳戶內之存款不足，投資人則應於期限內補足，俾完成交
    割手續，否則即屬違約，至投資人賣出股票所得款項，則由
    證券公司於成交後３日直接匯入前開投資人之銀行存款帳戶
    內，此為公眾週知之事實。查，上訴人之股款交割帳戶於85
    年11月26日買入太子公司股票、於86年7月5日買入味王公司
    股票，於86年7月7日買入國巨公司股票，其帳戶內存款均不
    足以支應其買賣股票後所需之交割股款，分別係於85年11
    月28日存入現金7萬元， 於86年7月8日無摺存現24萬8000
    元及8600元，合計25萬6600元，於86年7月9日由葉繡莉帳
    戶匯入18萬2000元，另由被上訴人無摺存現675元；於86年7
    月28日由柯敏棋帳戶匯入9萬4000元，並於同年7月29日由被
    上訴人再存入現金6000元等情事，有國泰世華銀行94年６月
    14日函覆之上訴人股款交割帳戶自85年10月至86年 9月間之
    帳戶交易明細資料（見同偵查卷第70至72頁）、上訴人股票
    買賣交易明細（見同偵查卷第126至132頁）、國泰世華銀行
    94年11月2日國世光復字第0284號函覆之葉繡莉、 柯敏棋之
    轉帳傳票、被上訴人以上訴人名義存款之存入憑條等（見同
    偵查卷第147至153頁），均於交割後有不等之款項匯入，經
    核上開股票買賣交割款之往來紀錄，與被上訴人所辯及證券
    交易實務相符，可資證明被上訴人所辯非虛。又證人即世華
    銀行辦事員李世榮亦證稱：被上訴人確實有幫告訴人（上訴
    人）籌措資金，墊繳股款，為免日後糾紛，伊有請被上訴人
    在１張存款單上寫「李傳合存」4字等語（見同偵查卷第110
    頁偵查筆錄），益證被上訴人所辯屬實。是上訴人主張被上
    訴人騙稱渠已為上訴人墊款買入股票，事後則查無買進股票
    紀錄云云，顯與上述交易情狀不符，被上訴人抗辯由上訴人
    自股款交割帳戶內領取現款後，被上訴人將之存入自己銀行
    帳戶，係為扣還伊先行墊借予上訴人之股票交割款一節，足
    堪採信。上訴人復未能舉出其他證據證明被上訴人提領上開
    款項，係無法律上之原因而受有利益，主張被上訴人受有不
    當得利一節亦無足採。
六、綜上所述，上訴人主張為不足採，被上訴人抗辯尚屬可信。
    是則上訴人主張被上訴人自上訴人股款交割帳戶提領款項轉
    匯入自己銀行帳戶，係無法律上之原因而受利益，並侵害上
    訴人權利，尚無所據。故上訴人依據不當得利法則請求被上
    訴人返還68萬8275元，為無理由，不應准許，應駁回之。原
    審為上訴人敗訴之判決，並無不合。上訴意旨指摘原判決不
    當，求予廢棄改判，為無理由，應予駁回上訴。上訴人於本
    院復追加侵權行為法則，並請求被上訴人給付自起訴狀繕本
    送達翌日起至清償日止按週年利率5%計算之利息，亦為無理
    由，應並予駁回追加之訴。
七、本件事證已臻明確，兩造其餘攻擊、防禦方法及所為之立證
    ，均核與判決之結果不生影響，爰不逐一論列，併此敘明。
八、據上論結，本件上訴及追加之訴均為無理由，依民事訴訟法
    第449條第1項、第78條，判決如主文。
中　　華　　民　　國　　96　　年　　1 　　月　　23　　日
                    民事第七庭
                        審判長法　官  鄭三源
                              法　官  王聖惠
                              法　官  黃嘉烈
正本係照原本作成。
不得上訴。
中　　華　　民　　國　　96　　年　　1 　　月　　24　　日
                              書記官  倪淑芳
